最高法院刑事判決　　　　　　九十四年度台上字第一六三０號
　　上　訴　人　台灣高等法院檢察署檢察官
　　被　　　告　甲○○
上列上訴人因被告偽造文書案件，不服台灣高等法院中華民國九
十四年一月六日第二審更審判決（九十三年度上更(二)字第五二四
號，起訴案號：台灣宜蘭地方法院檢察署八十七年度偵續字一第
三號），提起上訴，本院判決如下：
    主  文
原判決撤銷，發回台灣高等法院。
    理  由
本件原判決以：公訴意旨略稱被告甲○○係龍德造船工業股份有
限公司（下稱龍德公司）董事長，因該公司股東李碧蓮、周瑩、
林世賓及陳素花等人（下稱告訴人等），久未過問該公司業務，
見有機可乘，竟與其父即擔任龍德公司監察人之黃克正（已於民
國〔下同〕八十六年五月十日死亡，經檢察官撤回起訴）基於共
同之犯意聯絡，於八十一年間，擅將告訴人等之股權轉讓于黃克
正一人之名下，而將告訴人等自股東名簿上除名，並持偽造之股
東名簿向台灣省政府建設廳為變更登記，足以生損害於告訴人等
之權益及台灣省政府建設廳對公司登記事項管理之正確性等情，
因認被告涉犯刑法第二百十六條、第二百十條、第二百十四條等
罪嫌；但經原審審理結果，認為不能證明被告犯罪，因而撤銷第
一審之科刑判決，改判諭知被告無罪，固非無見。
惟查：一、依卷附龍德公司股東名簿所載，該公司於八十四年八
月間登記之股東有被告及江清華、黃守龍、黃克正、林慈環、蔡
慶芳、陳進明、陳永長、元山工業股份有限公司、林宏、陳松州
等十一人，而該公司自八十一年九月起至八十三年七月止向台灣
中小企業銀行蘇澳分行貸款十筆，其連帶保證人則為被告及馬錦
桐、黃克正、江阿本、江清華、張沈淑真、蔡慶芳、陳松州、黃
守惠等九人之其中五至八人不等，其中連帶保證人馬錦桐、江阿
本、張沈淑真、黃守惠均非龍德公司股東，上開股東之中除被告
與江清華、黃克正、蔡慶芳、陳松州等五人外，其餘六人亦未任
連帶保證人，且該銀行「辦理授信所徵提之連帶保證人，係基於
整體債權之考量，並無特定人士之限制」各等情，有上述銀行八
十八年九月十三日八八蘇澳字第○二一二二號函及附件龍德公司
申請授信往來明細表在卷可稽（見原審上訴卷第一二八頁，第一
審卷第一四○、一四一頁），上開銀行之貸款是否需以龍德公司
全體股東均任連帶保證人為必要，及被告所辯其因龍德公司財務
困難，告訴人等不願增資，亦不願擔任借款之保證人，乃向黃克
正建議轉換告訴人等之股份以利貸款營運云云之可否採信，即均
堪研求。倘龍德公司之可否獲取上開銀行之貸款，與告訴人等是
否同意增資及擔任連帶保證人之事無關，究竟被告與其父黃克正
將告訴人等之股份轉讓予黃克正一人名下之真正目的為何？告訴
人等又有何予以同意之可能？原審未予詳查，明白審認，遽認被
告上開辯解為合理有據，其所為判斷並與上述卷內證據資料不盡
相符，自嫌調查職責未盡及理由矛盾。二、龍德公司於七十九年
六月登記之總股數為二五○○○股，其中被告為三六二○股，當
時告訴人李碧蓮、周瑩、林世賓、陳素花分別有二○○、一○○
、五八○及一八○股；至八十二年十一月，總股數四○○○○股
，被告增為八三○二股；八十四年八月總股數為六○○○○股，
被告增為一六一三六股；至八十六年八月，總股數四○○○○股
，被告增為二一七三六股，告訴人等之股份經登記回復後，仍分
別為上述之二○○、一○○、五八○、一八○股，其持股比例並
遠低於八十一年間遭轉讓登記為黃克正名下前，被告之持股則暴
增為六倍多，有卷附龍德公司股東名簿可稽；為此，台灣高等法
院檢察署發回續查時（八十七年度議字第七五八號）及告訴人等
於偵查中，即均質疑其中之合法性（見本案台灣宜蘭地方法院檢
察署八十七年度偵續一字第三號偵查卷第二○、三九、五五、九
六頁）。而被告於檢察官訊問其家族增資資金之來源，卻陳稱：
「金額那麼大，我沒辦法說清楚」，證人黃守龍、江清華並均供
稱：都是用公司積欠之薪水，轉換為股份，抵充薪水等語（見同
上偵查卷第六一、七三頁），被告是否確有實際增資以增加持股
，及其增加持股是否合法，已非無疑問。況告訴人等之原有股份
縱事後均經登記回復，然因其等之股份遭轉讓為黃克正名下之期
間，被告之持股暴增，告訴人等僅回復轉讓前之原登記股數，在
公司總股數之持股比例下顯然已遠不如昔，可否因此謂告訴人等
之股份已獲回復，及推論其等係同意轉讓股權，而被告並無不法
情事，亦俱有詳求之餘地。原審未遑察究及此，徒以被告已主動
回復告訴人等之股權，而為其有利之認定，自嫌速斷。以上或為
檢察官上訴意旨所指摘，或為本院得依職權調查之事項，應認原
判決仍有撤銷發回更審之原因。
據上論結，應依刑事訴訟法第三百九十七條、第四百零一條，判
決如主文。
中　　華　　民　　國　九十四　年　　三　　月　三十一　日
                      最高法院刑事第八庭
                          審判長法官  呂　潮　澤
                                法官  吳　昆　仁
                                法官  孫　增　同
                                法官  吳　昭　瑩
                                法官  趙　文　淵
      本件正本證明與原本無異
                                      書  記  官
中　　華　　民　　國　九十四　年　　四　　月    四  　日
                                                      Ｌ
